【裁判字號】    88,上更(一),3
【裁判日期】    890308
【裁判案由】    殺人未遂
【裁判全文】
福建高等法院金門分院刑事判決                    八十八年度上更(一)字第三號
    上  訴  人  福建金門地方法院檢察署檢察官
    被      告  甲○○  男  廿.
                        住金.
                        身分.
                許德祥  男  .
                        住金門.
                        身分.
                關浩霖  男  廿.
                        住金門.
                        身分證.
                周以炎  男  廿.
                        住金門.
                        身分證.
    共      同
    指定辯護人  陳淑鶯律師
右上訴人因被告殺人未遂等等案件，不服福建金門地方法院八十五年度訴字第三三號，
中華民國八十六年一月十六日第一審判決( 起訴案號：福建金門地方法院檢察署八十
五年度偵字第三０六號 )，提起上訴，經判決後，由最高法院第一次發回更審，本院
判決如左：
    主  文
上訴駁回。
    理  由
一、公訴意旨略以：被告甲○○、關浩霖、周以炎於八十五年七月九日晚間十一時許
    ，在金門縣金湖鎮○○路﹃大世界ＫＴＶ酒店﹄內，因細故而與前往該酒店消費
    之葉榮傑、黃丁基、黃天讚、黃奕中、李翔群、周永義及周永義二名友人發生口
    角，三人竟與被告許德祥共同基於殺人之犯意聯絡，由被告甲○○持切腹刀，被
    告關浩霖持開山刀，被告周以炎、許德祥則分持滅火器，進入葉榮傑等人所在之
    包廂內，欲砍殺葉榮傑等人，惟經被告甲○○在場友人邱雲發強力攔阻始作罷；
    嗣黃丁基等八人在﹃大世界ＫＴＶ酒店﹄負責人陳溢富勸導下而駕車離去時，被
    告甲○○、關浩霖、周以炎、許德祥竟夥同另不詳姓名之友人，分乘被告關浩霖
    所有之ＷＹ｜七三０三號自用小客車及租用之ＷＷ｜０一０九號小客車，隨後追
    趕黃丁基等人，旋於翌 (十) 日凌晨一時許，在金門縣金城鎮稅捐稽徵處前之路
    段追上黃丁基所駕內載黃奕中、李翔群之牌照ＫＹ｜一一０八號自用小客車並將
    之攔下後，即分持切腹刀( 小武士刀 )、開山刀及木質球棒等器物分頭追殺黃丁
    基、黃奕中等人，且在追上黃丁基後，以球棒毆擊黃丁基頭部，並持刀砍殺黃丁
    基頭部及背部各一刀，使黃丁基受有頭皮切裂傷長四公分、寬０．五公分、深０
    ．三公分及背部切裂傷長十八公分、寬０．五公分、深０．二公分等傷害，經黃
    丁基及時逃入巷子躲藏後，被告甲○○等人復分持球棒等物共同砸毀黃丁基所有
    之ＫＹ｜一一０八號自用小客車，足以生損害於黃丁基之權益，然後始罷手離去
    。嗣經黃丁基於八十五年七月十日下午報案而為警循線扣得其等行兇所用之木質
    球棒一支。因認被告四人涉有殺人未遂罪嫌。
二、訊據被告，均堅決否認有任何殺人之決意或右揭殺人未遂之犯行，被告甲○○辯
    稱：伊沒有殺人的意思，是一時氣憤，也沒有拿刀子，伊是拿棒球棒，把它放在
    外套裡，有凸起來，所以他們誤認為切腹刀，在包廂裡發生口角，本要開打，但
    經人拉開，出來時對方又來挑釁，伊才找關浩霖借車去找他們，才跟他們打起來
    ，是對方又要開車撞伊等，伊等才會去追他們，沒有人去追黃丁基，伊打他他就
    跑走，伊就開車走了，伊等是臨時因誤會才發生衝突，那有時間去準備刀，小武
    士刀在大世界酒店就被老闆陳溢富拿走了，街上禮品店就有在賣，一支一千八百
    元，有木架，還可以刻名字；被告許德祥辯稱：是一時氣憤，才有打架行為，伊
    是隨地撿的棍子，因稅捐處旁有一鐵工廠，伊砸車子，黃丁基有被伊打到，後來
    跑掉沒有人追他；被告關浩霖辯稱：伊那天沒有去，是甲○○借伊的車子，伊沒
    有去現場；被告周以炎辯稱：在ＫＴＶ裡拿滅火器，但下來時三人手上都沒拿東
    西，在稅捐處前伊是拿鐵棍，是在稅捐處前之鐵工廠拿的，原本大家已說好沒事
    了，後來在大世界外又開車撞伊等，所以要教訓黃丁基，因他是司機，伊沒有拿
    刀，伊先打車子的擋風玻璃和車窗玻璃，後來共修理了六萬多元，伊和他沒有仇
    怨，是因為他開車撞渠等，才去追他各等語。
三、按殺人與傷害之區別，應依行為人之故意所在認定之，茍行為時已具有致人於死
    之希望與認識，雖僅生傷害他人身體或健康之結果，仍為殺人罪之未遂犯。反之
    ，行為時只有傷害之認識與希望，行為後亦僅生傷害之結果，自不得遽以殺人未
    遂之罪責相繩。經查：
(一)被告於八十五年七月九日晚間十一時許，在大世界ＫＴＶ酒店內與葉榮傑口角，
    係因邱雲發不滿其公司安排至酒店上班之小姐，遭葉榮傑譏諷為不漂亮，乃偕同
    被告等人前往大世界ＫＴＶ酒店與在房間內消費之葉榮傑理論，被告等人質問之
    對象僅為葉榮傑一人，此觀葉榮傑在本院調查中供證：以前和邱雲發發生爭執，
    邱雲發與被告是朋友，因酒店小姐的關係，他們誤會我們說他們酒店小姐不漂亮
    ，他們有喝酒，有拿球棒和滅火器，問為什麼說酒店小姐不漂亮，他們是針對我
    一人，後來沒有動手，因為酒店老闆陳溢昌出來勸阻，邱雲發也有勸阻，大約十
    五分鐘後，邱雲發和陳溢富勸我們離開，因怕出事，被告沒說什麼( 見八十八年
    八月十一日訊問筆錄 )等情自明。證人李翔群供證：在大世界ＫＴＶ酒店被告應
    該是針對個人，不是一群人( 見本院八十八年五月十一日訊問筆錄 )；告訴人黃
    丁基在本院調查中亦證述：沒有人對葉榮傑以外的人有不利的舉動，因邱雲發和
    老闆陳溢富勸阻，被告未與渠等發生身體上之接觸，他們就退到大世界ＫＴＶ酒
    店樓下等語( 見八十八年七月十三日訊問筆錄 )。是公訴人認被告於上開時地係
    欲砍殺葉榮傑、黃丁基、黃天讚、黃奕中、李翔群、周永義及周永義二名友人等
    ，已嫌失據。又告訴人黃丁基、證人葉榮傑及邱雲發等人，均分別供證在邱雲發
    及陳溢富勸阻下，被告即退出葉榮傑等人之房間，顯見邀同被告作陪前往理論之
    邱雲發，其目的僅在質問葉榮傑，並無擴大事端之任何意思，則當事者既非基於
    尋釁之意前往，居於陪襯且與葉榮傑等人均素無任何間隙過節之被告，焉有超越
    當事者之真意而擅行萌生殺人決意之理？況被告茍於酒店內有殺人之決意，以渠
    等人多勢眾復持有滅火器、不明刀械等物，又豈是邱雲發及陳溢富二人所能阻擋
    ，是被告所辯渠等在酒店內並無殺人之意，自堪信憑。
(二)葉榮傑等人於被告退出房間後約十五分鐘，即相偕下樓欲行離去，雖是時被告等
    人亦在酒店門外，惟告訴人黃丁基供證：出酒店門口發現他們待在門口，被告沒
    拿東西在手上，渠等上車前沒有打渠等，沒有動作，伊開車離開時打錯檔，車子
    發動後，弄到倒退檔，發現弄錯，就換一檔開離酒店( 見本院八十八年七月十三
    日訊問筆錄 )；葉榮傑證述：渠等上車之前被告沒有動作，是因為黃丁基倒錯檔
    的緣故，之後車子開走他們有在後面追( 見八十八年八月十一日訊問筆錄 )；邱
    雲發證稱：我從窗戶看到黃丁基的車子倒車從被告旁邊開過，被告等趕快跳開，
    開車的有罵三字經，之後就把車子開走了( 見八十八年八月十一日訊問筆錄 )；
    李翔群亦供證：車子是黃丁基的，應該是他開的，離開時黃丁基不知道在罵什麼
    ，他有加緊油門( 見本院八十八年五月十一日訊問筆錄 )各等語。顯見被告於葉
    榮傑等人上車離去之前，僅佇立酒店門外，並無任何挑釁之動作，否則大可趁葉
    傑等人步出酒店門外或上車之際，衝前攻其不備，足徵被告確無置葉榮傑等人於
    死地之殺人決意。至葉榮傑等人上車後離去時，因黃丁基倒車衝向被告並予辱罵
    ，始引起被告不滿而起意追逐，意欲討回公道，此一臨時起意之追逐既係因黃丁
    基之挑釁所引起，當非本諸被告於酒店內陪同邱雲發質問當時即萌生之初發犯意
    內之部分計劃行為。公訴人認被告係基於酒店內所萌生之殺人決意而隨後追趕黃
    丁基等人，與事實要有未合。
(三)被告等人於翌日( 即八十五年七月十日 )凌晨一時許，在金城鎮稅捐稽徵處前之
    路段發現黃丁基所駕內載黃奕中、李翔群之牌照ＫＹ｜一一０八號自用小客車並
    將之攔下後，固有分持球棒、鐵棍及不明刀械等器物故意砸毀該小客車之擋風玻
    璃及圍毆黃丁基，使受有頭皮切裂傷長四公分、寬０．五公分、深０．三公分及
    背部切裂傷長十八公分、寬０．五公分、深０．二公分等傷害，惟被告係因不滿
    黃丁基於酒店前駕車離去時之挑釁行為，始尾追其後，已如前述；而黃丁基在本
    院調查中供證：在縣政府前發現被告要攔阻，在稅捐處前被追上，被告在攔阻過
    程中未說什麼，被攔下後打開車門要跑時就被打了，從正面打伊頭部，不知道何
    人打的，用球棒打第一下伊就跑了，好幾個人在追，口中沒說什麼，手上有拿東
    西，攔下的目的伊認為是教訓伊，跑時後腰部被劃一刀，肩部也一刀，下車大約
    跑十幾公尺，伊跑回家，隔天下午二、三點沒辦法忍受才去醫院，頭皮的傷應該
    是球棍打的，如果被告繼續追可以追到伊( 見八十八年七月十三日訊問筆錄 )；
    李翔群亦證述：在縣政府前才發現被告車子，黃丁基開很快，可能是很緊張，車
    子要轉入巷內，就撞到巷子的角，才停下來，被告敲我們車子，我留在車內，沒
    有出來，黃丁基、黃奕中下車就往巷子裡衝，被告有一個人拿球棒，其他看不清
    楚，沒有人打我，被告可能是要教訓我們一下，我在警局做筆錄時沒有提出告訴
    ( 見本院八十八年五月十一日訊問筆錄 )各等語。則被告於攔下黃丁基等人後，
    既僅對黃丁基一人為傷害及毀損之行為，顯見渠等係因不滿黃丁基在酒店前倒車
    衝撞之挑釁行為，始於攔阻後對其圍毆。又黃丁基所受上開之傷，係遲至當日下
    午始自行前往就醫，應僅屬皮肉之傷，足徵被告下手時已知所抑制，參以被告等
    人於追逐黃丁基些許距離後，於能追及之狀況下未續予追趕，即自行折回再砸毀
    其小客車，亦堪憑認被告真意僅在傷害告訴人及毀損其車輛，藉資教訓告訴人之
    率然挑釁以討回公道而已，渠等顯無殺人之任何決意。
(四)被告於大世界ＫＴＶ酒店內等處所，固持有不明刀械，惟該不明刀械公訴人或稱
    為切腹刀，或稱為小武士刀( 小武士刀並非等於武士刀 )，俱非屬槍砲彈藥刀械
    管制條例所規定之管制刀械，況該不明刀械既未扣案，且公訴人亦未認其係上開
    條例管制之違禁物，被告甲○○復陳稱一般禮品店均有販售，顯見其僅屬一般刀
    械，自無違反槍砲彈藥刀械管制條例之可言。
四、次按告訴乃論之罪，告訴人於第一審辯論終結前得撤回其告訴，又告訴經撤回者
    ，應諭知不受理之判決，刑事訴訟法第二百三十八條第一項、第三百零三條第三
    款分別定有明文。查被告四人係因突遭黃丁基倒車衝撞挑釁，始針對其個人萌生
    教訓以討回公道之意並共同毆打及毀損其所有之自用小客車，已詳如前述，核被
    告之所為，係犯刑法第二百七十七條第一項之傷害罪及第三百五十四條之毀損罪
    ，依同法第二百八十七條前段及第三百五十七條之規定，均須告訴乃論。而告訴
    人黃丁基於原審辯論終結前即已撤回本件之告訴，有附於原審卷內之撤回告訴狀
    ( 見原審卷第四九頁 )及訊問筆錄可稽( 見同卷第五四頁反面 )，原審以本件僅
    係黃丁基一人提出告訴，乃依法諭知不受理之判決，洵無不合。檢察官上訴意旨
    以被告具殺人之決意，係犯殺人未遂罪云云，指摘原判決不當，經核非有理由，
    應予駁回。
據上論斷，應依刑事訴訟法第三百六十八條，判決如主文。
本案經檢察官劉家芳到庭執行職務。
中     華     民     國      八十九      年     三     月       八      日
                             福建高等法院金門分院刑事庭
                                 審判長法  官  沈  銀  和
                                       法  官  李  宗  榮
                                       法  官  徐  文  亮
右正本證明與原本無異。
檢察官如不服本判決，應於收受送達後十日內向本院提出上訴書狀，其未表明上訴理
由者，並應於提出上訴後十日向本院補提理由書狀( 均須按他造當事人之人數附繕本
 )。
                                       書記官  李  麗  鳳
中     華     民     國      八十九      年     三     月    二十四     日


司法院資訊處製作；財團法人民間司法改革基金會備份。
